臺灣嘉義地方法院刑事判決
111年度易字第72號
公  訴  人  臺灣嘉義地方檢察署檢察官
被      告  馬俊輝



上列被告因業務侵占等案件，經檢察官提起公訴（110年度偵緝
字第454號、110年度偵緝字第455號），被告於本院準備程序進
行中，就被訴事實為有罪之陳述，經告知簡式審判程序意旨並聽
取當事人意見後，本院合議庭裁定由受命法官獨任依簡式審判程
序審理，判決如下：
    主      文
甲○○犯如附表編號１至８所示之罪，各處如附表編號１至８所示之刑
。應執行有期徒壹年肆月。緩刑參年。 
未扣案犯罪所得新臺幣捌仟參佰貳拾柒元沒收，於全部或一部不
能沒收時，追徵其價額。    
    事實及理由
一、犯罪事實
    甲○○於民國96年5月21日起至108年2月12日，受僱於址設嘉
    義市○○路000號之○○興業股份有限公司（下稱○○公司）擔任
    司機，負責菸、酒、飲料等貨品運送及代收顧客貨款與公司
    交辦事項，為從事業務之人。甲○○明知為○○公司向顧客收取
    之貨款僅係暫時代為收取保管，為業務所持有之財物，收取
    後應悉數繳回○○公司，竟意圖為自己不法之所有，分別為下
    列行為：
  ㈠基於業務侵占及行使業務登載不實文書之犯意，於107年11月
    21日將貨品交付顧客並收取貨款後，以易持有為所有之意思
    ，將其中不詳客戶交付貨款新臺幣(下同)16600元侵占入己
    ，而未將此部分款項繳回○○公司，且為掩飾上開情形，而於
    同日某時許，明知其並無寄賣○○公司商品而無賒欠交易之事
    實，竟於其業務上作成之出貨單上，虛偽登載其為寄賣價值
    16600元之商品，而以附條件買賣之不實內容再持以向○○公
    司陳報而行使，足以生損害於○○公司。
  ㈡基於業務侵占及行使業務登載不實文書之犯意，於108年1月1
    0日將商品交付顧客並收取貨款後，以易持有為所有之意思
    ，將其中不詳客戶所交付貨款49050元侵占入己，而未將此
    部分款項繳回○○公司，且為掩飾上開情形，而於同日某時許
    ，明知其並無寄賣○○公司商品而無賒欠交易之事實，竟於其
    業務上作成之出貨單上，虛偽登載其為寄賣價值49050元之
    商品，而以附條件買賣之不實內容再持以向○○公司陳報而行
    使，足以生損害於○○公司。　　
  ㈢基於業務侵占及行使業務登載不實文書之犯意，於108年1月2
    8日將商品交付顧客並收取貨款後，以易持有為所有之意思
    ，將其中李○○經營址設嘉義縣○○鄉○○村○○○00○0號「○○超級
    市場」交付貨款36800元侵占入己，而未將此部分款項繳回○
    ○公司，且為掩飾上開情形，而於同日某時許，明知李○○於
    收取貨品後當場即以現金給付交易價金，並非以賒欠方式交
    易而無積欠貨款之事實，竟於其業務上作成之出貨單上，虛
    偽登載該店家「○○商號」係以附條件買賣之不實內容再持以
    向○○公司陳報而行使，足以生損害於○○公司及李○○。
　㈣基於業務侵占及行使業務登載不實文書之犯意，於108年1月3
    1日將商品交付顧客並收取貨款後，以易持有為所有之意思
    ，將其中許○○○經營址設嘉義縣○○鄉○○村○○000號「○○檳榔攤
    」交付之貨款17330元侵占入己，而未將此部分款項繳回○○
    公司，並於同日下午某時許，明知許○○○經營址設嘉義縣○○
    鄉○○村○○000號「○○檳榔攤」於收取貨品後當場即以現金給
    付交易價金，並非以賒欠方式交易而無積欠貨款之事實，竟
    於其業務上作成之○○公司出貨單上，虛偽登載以該店家「○○
    商號」係以附條件買賣之不實內容，再持以向○○公司陳報而
    行使之，足以生損害於○○公司及許○○○。
　㈤基於業務侵占之犯意，於108年1月31日將商品交付洪○○經營
    址設嘉義縣○○鄉○○路00號「○○超商」(下稱○○超商)並於7日
    後之同年2月7日收取貨款41946元後，以易持有為所有之意
    思侵占入己，而未將此部分款項繳回○○公司。
  ㈥基於業務侵占之犯意，於108年2月2日將商品交付○○超商並於
    7日後之同年月9日收取貨款19218元後侵占入己，而未將此
    部分款項繳回○○公司。
　㈦基於業務侵占及行使業務登載不實文書之犯意，於108年1月3
    1日將商品交付顧客並收取貨款後，以易持有為所有之意思
    ，將○○超商交付之貨款15160元侵占入己，而未將此部分款
    項繳回○○公司，並於同日某時許，明知○○超商於收取貨品後
    當場即以現金給付交易價金，並非以賒欠方式交易而無積欠
    貨款之事實，竟於其業務上作成之○○公司出貨單上，虛偽登
    載以該店家「○○商號」係以附條件買賣之不實內容，再持以
    向○○公司陳報而行使之，足以生損害於○○公司及洪○○。
  ㈧基於業務侵占之犯意，於108年2月13日前某日將商品交付顧
    客並收取貨款後，以易持有為所有之意思，將其中不詳客戶
    所交付之貨款212223元侵占入己，而未將此部分款項繳回○○
    公司。
二、證據名稱
　㈠被告甲○○（偵緝455卷第5頁至第9頁、偵緝455卷第41頁至第4
    7頁、本院卷第81頁）之自白。　　
  ㈡證人乙○○（警061卷第1頁至第3頁、警061卷第4頁至第7頁、
    偵6896卷第71頁至第76頁、偵緝454卷第6頁至第10頁）之證
    述。
　㈢證人李○○（警061卷第10頁至第11頁、偵6896卷第71頁至第76
    頁）、許○○○（警061卷第13頁至第14頁、偵6896卷第71頁至
    第76頁、洪○○（警061卷第16頁至第17頁、偵6896卷第71頁
    至第76頁、偵6896卷第103頁至第104頁）之證述。　　
  ㈣應收未收款清單（警061卷第20頁、偵6896卷第5頁）、提貨
    單（警061卷第29頁至第42頁、偵6896卷第21頁至第34頁）
    、出貨單、估價單（警061卷第43頁至第45頁、偵6896卷第3
    5頁至第39頁）、臺北市政府105年12月2日府產業商字第105
    94800500號函、105年12月8日府產業商字第10594800510號
    函附○○公司變更登記相關資料（警061卷第21頁至第26頁、
    偵6896卷第13頁至第18頁）、○○公司員工基本資料（警061
    卷第27頁、偵6896卷第19頁）。　　
三、論罪科刑
  ㈠被告行為後，刑法第215條、第336條第2項均於108年12月25
    日修正公布，並自同年月27日起生效施行。修正前刑法第21
    5條規定「從事業務之人，明知為不實之事項，而登載於其
    業務上作成之文書，足以生損害於公眾或他人者，處3年以
    下有期徒刑、拘役或5百元以下罰金」，修正前刑法第336條
    第2項規定「對於業務上所持有之物，犯前條第1項之罪者，
    處6月以上5年以下有期徒刑，得併科3千元以下罰金」；修
    正後刑法第215條規定「從事業務之人，明知為不實之事項
    ，而登載於其業務上作成之文書，足以生損害於公眾或他人
    者，處3年以下有期徒刑、拘役或1萬5千元以下罰金」，修
    正後刑法第336條第2項規定「對於業務上所持有之物，犯前
    條第1項之罪者，處6月以上5年以下有期徒刑，得併科9萬元
    以下罰金」，觀諸上開修正前、後條文，修正後刑法第215
    條、第336條第2項均係將刑法施行法第1條之1第2項本文規
    定罰金數額修正提高30倍以增加法律明確性，以使刑法分則
    各罪罰金數額具內在邏輯一致性（修正理由參照），關於刑
    罰加重之規定並無變更，應不生新舊法比較之問題，應均逕
    適用裁判時有效之規範，即修正後刑法第215條、第336條第
    2項規定。
　㈡核被告犯罪事實㈠㈡㈢㈣㈦所為，均係犯刑法第216條、第215條之
    行使業務登載不實文書罪及同法第336條第2項之業務侵占罪
    ；於犯罪事實㈤㈥㈧所為，則係犯刑法第336條第2項之業務侵
    占罪。被告各次登載不實文書後復持以行使，其登載不實之
    低度行為，分別為行使之高度行為所吸收，均不另論罪。被
    告於犯罪事實㈠㈡㈢㈣㈦所犯行使業務登載不實文書及業務侵占
    之犯行，其行使業務登載不實文書係為使其能順利遂行侵占
    犯行而為之，係在其同一犯罪決意及預定計畫下所為，因果
    歷程並未中斷，且上開犯罪行為間亦有局部重疊合致之情形
    ，應認係一犯罪行為，同時觸犯數罪名，均為想像競合犯，
    應依刑法第55條前段規定，均從重之業務侵占罪處斷。被告
    所犯如附表編號１至８所示8個業務侵占罪，犯意各別，行為
    互殊，應予分論併罰。
  ㈢如客觀上有先後數行為，主觀上基於一個概括之犯意，逐次
    實行而具連續性，其每一前行為與次行為，依一般社會健全
    觀念，在時間差距上，可以分開，在刑法評價上，各具獨立
    性，每次行為皆可獨立成罪，縱構成同一之罪名，亦應依數
    罪併罰之例予以分論併罰（最高法院102年台上字第276號判
    決意旨參照)。侵占罪為即成犯，於持有人將持有他人之物
    變易為所有之意思時，即行成立，是行為人只要表現出其變
    更持有為所有之意思時，犯罪即同時完成而既遂。因此，就
    刑法修正施行後多次業務侵占之犯行，採一罪一罰，始符合
    立法本旨（最高法院97年台上字第99號判決意旨參照）。被
    告於犯罪事實㈣㈤所示犯行中，因客戶貨款是分別依各顧客互
    別結算，亦即依被告犯意係針對各客戶之貨款基於變易持有
    為所有之意思各予以侵占入己，且被告於犯罪事實㈣所示出
    貨單係為掩飾其侵占犯行而製作行使，均具備完整並可獨立
    區隔之主、客觀不法構成要件，即應以侵占貨款之客戶數獨
    立計算其所犯之罪數。起訴意旨認被告於犯罪事實㈣㈤所犯應
    論以接續犯之實質上一罪，容有誤會，要不影響本院前開論
    究。又起訴意旨就犯罪事實㈠㈡㈦雖漏載被告所犯刑法第第216
    條、第215條之行使業務登載不實文書罪，惟檢察官就犯罪
    事實一部起訴者，其效力及於全部，刑事訴訟法第267條定
    有明文，起訴意旨雖未就上開犯行提起公訴，然被告此部分
    之犯罪事實，與前揭經提起公訴並經本院論罪科刑之行使偽
    造私文書部分，有想像競合犯之裁判上一罪關係，已如上述
    ，自為起訴效力所及，且經告知被告而無礙其防禦權之行使
    ，本院自應就此部分予以裁判。至起訴意旨雖認被告應依累
    犯加重其刑等語，惟被告構成累犯之事實及應加重其刑之事
    項，均應由檢察官主張並具體指出證明之方法後，經法院踐
    行調查、辯論程序，方得作為論以累犯及是否加重其刑之裁
    判基礎。而一般附隨在卷宗內之被告前案紀錄表，係司法機
    關相關人員依憑原始資料所輸入之前案紀錄，僅提供法官便
    於瞭解本案與他案是否構成同一性或單一性之關聯、被告有
    無在監在押情狀等情事之用，並非被告前案徒刑執行完畢之
    原始資料或其影本，是檢察官單純空泛提出被告前案紀錄表
    ，尚難認已具體指出證明方法而謂盡其實質舉證責任(最高
    法院刑事大法庭110年度台上大字第5660號裁定意旨參照)。
    本件檢察官僅提出被告之前案紀錄表為證，尚難認已具體指
    出證明方法而謂盡實質舉證責任，本院尚無從認定被告為累
    犯，一併指明。　
  ㈣爰以行為人之責任為基礎，審酌被告時任○○公司司機，本應
    謹守分際，忠實執行職務，竟貪圖私利而利用執行職務之便
    ，將業務上持有款項予以侵占入己，違背誠信及職業道德，
    破壞社會秩序及他人財產安全，所為誠有不當，應予非難，
    惟念及被告犯後坦承犯行，與○○公司達成和解並已賠償完畢
    ，兼衡被告自陳國中畢業之智識程度，已婚、育有2 名未成
    年子女均在就學中，從事打零工，與配偶同住，家境勉持等
    一切情狀，分別量處如主文所示之刑，並依其所犯各罪質、
    行為態樣、動機、手段均相同，責任非難重複之程度較高而
    為整體之評價後，定其應執行之刑如主文所示。
　㈤刑法第74條第1項第2款所稱「5年以內」未曾受有期徒刑以上
    刑之宣告，應以後案宣示判決之時，而非以後案犯罪之時，
    為其認定之基準；即後案「宣示判決時」既已逾前案有期徒
    刑執行完畢或赦免後5年以上，雖後案為累犯，但累犯成立
    之要件與宣告緩刑之前提要件（即刑法第74條第1 款、第2
    款所示情形）本不相同，且法律亦無限制累犯不得宣告緩刑
    之規定，故成立累犯者，若符合緩刑之前提要件，經審酌後
    ，認其所宣告之刑以暫不執行為適當者，仍非不得宣告緩刑
    （最高法院92年第18次刑事庭會議決議意旨）。被告前因公
    共危險案件，經本院以104年度嘉交簡字第336號判決判處有
    期徒刑5月確定並於104年5月6日執行完畢，距本案判決日即
    111年5月17日已逾5年，期間亦別無其他故意犯罪而經判處
    有期徒刑之紀錄，有卷附臺灣高等法院被告前案紀錄表可考
    ，本件尚符刑法第74條第1項第2款宣告緩刑之要件。茲念被
    告僅因一時失慮致罹刑典，然已坦承犯行且已與告訴人調解
    成立並賠償所受損失，告訴人請求對被告從輕量刑，本院認
    被告經此偵、審程序之教訓，當已知所警惕，本院因認前揭
    所宣告之刑以暫不執行為適當，爰依刑法第74條第1項第2款
    之規定宣告緩刑3年，以啟自新。　　　
　㈥被告本案犯罪所得合計為408327元並未扣案，惟被告已與告
    訴人調解成立而賠償400000元完畢，就此部分如再對被告宣
    告沒收實有過苛，爰依刑法第38條之2第2項，不予宣告沒收
    。然為符合澈底剝奪被害人犯罪不法所得之立法目的，就所
    餘8327元仍應宣告沒收，爰依刑法第38條之1第1項前段、第
    3項規定諭知沒收，且於全部或一部不能沒收或不宜執行沒
    收時，追徵其價額。至被告不實登載之出貨單雖屬犯罪所用
    之物，業已向○○公司行使而交付，已非被告所有，係屬○○公
    司所有之物，爰不諭知沒收。
據上論斷，應依刑事訴訟法第273條之1第1項、第299條第1項前
段、第310條之2(依刑事判決精簡原則，僅記載程序法條)，判決
如主文。
本案經檢察官詹喬偉提起公訴，檢察官楊麒嘉到庭執行職務。 
　　　　
中　　華　　民　　國　　111 　年　　5 　　月　　17　　日
                  刑事第八庭  法　官  盧伯璋　　
以上正本證明與原本無異。
如不服本判決應於收受判決後20日內向本院提出上訴書狀，並應
敘述具體理由；其未敘述上訴理由者，應於上訴期間屆滿後20日
內向本院補提理由書（均須按他造當事人之人數附繕本）「切勿
逕送上級法院」。告訴人或被害人如對於本判決不服者，應具備
理由請求檢察官上訴，其上訴期間之計算係以檢察官收受判決正
本之日期為準。　　　　　　　　　
中　　華　　民　　國　　111 　年　　5 　　月　　17　　日
                              書記官  曹瓊文
附錄本案論罪科刑法條：
刑法第336條第2項
對於業務上所持有之物，犯前條第一項之罪者，處六月以上五年
以下有期徒刑，得併科九萬元以下罰金。
刑法第215條
從事業務之人，明知為不實之事項，而登載於其業務上作成之文
書，足以生損害於公眾或他人者，處三年以下有期徒刑、拘役或
一萬五千元以下罰金。
刑法第216條
行使第二百一十條至第二百一十五條之文書者，依偽造、變造文
書或登載不實事項或使登載不實事項之規定處斷。　　
附表：
犯罪事實 宣告刑 如事實㈠ 甲○○犯業務侵占罪，處有期徒刑柒月。 如事實㈡ 甲○○犯業務侵占罪，處有期徒刑柒月。 如事實㈢ 甲○○犯業務侵占罪，處有期徒刑柒月。 如事實㈣ 甲○○犯業務侵占罪，處有期徒刑柒月。 如事實㈤ 甲○○犯業務侵占罪，處有期徒刑柒月。 如事實㈥ 甲○○犯業務侵占罪，處有期徒刑柒月。 如事實㈦ 甲○○犯業務侵占罪，處有期徒刑柒月。 如事實㈧ 甲○○犯業務侵占罪，處有期徒刑玖月。